臺灣高等法院刑事判決　　　　　　　　　　　九十二年度上更（一）字第五四九號
　　上　訴　人
　　即　自訴人　　乙○○○物管理維護股份有限公司
　　代　表　人　　劉德勳
　　代　理　人　　林首愈律師
　　被　　　告　　甲○○
　　選任辯護人　　林銓勝律師
　　被　　　告　　丙○○
　　　　　　　　　　　　　原住.
右上訴人因自訴被告違反商業會計法等案件，不服臺灣臺北地方法院八十八年度自更
(一)字第三一號，中華民國九十年四月十七日第一審判決，提起上訴，經判決後，由
最高法院第一次發回更審，本院判決如左：
    主  文
上訴駁回。
    理  由
一、自訴（經原審判決無罪，由自訴人提起上訴部分）意旨以：
（一）甲○○、丙○○及侯秋香（業經原審法院判決無罪，遞經本院前審及最高法院
      判決上訴駁回確定）等人明知乙○○○物管理維護股份有限公司（下稱泰安公
      司）於民國（下同）七十七年十二月三十一日之資產負債表（內帳）記列七十
      七年度之淨利為新臺幣（下同）二、三二六、０一三元，卻共同於七十八年五
      月間，編製不實之資產負債表、決算報告及所得額，提供不實之會計書表、帳
      冊憑證等資料，利用不知情之會計師，於製作泰安公司七十七年度營利事業所
      得稅結算申報書時，虛列虧損達五、二七０、七四六元，並以盈餘扣抵。且泰
      安公司七十七年一至十一月份及十二月份之損益表，所載營業收入分別為三千
      四百零四萬四千零五十六元及八百五十萬一千二百三十五元，合計全年度營業
      收入為四千二百五十四萬五千二百八十一元，而會計事務所制作該年度營利事
      業所得稅申報書之營業總收入為三千五百十三萬六千九百十四元，兩者相差七
      百四十萬八千三百七十七元，另有差額十八萬八千三百八十二元。甲○○等人
      製作不實之資產負債表、營利事業所得稅結算申報書，並向稅捐稽微機關申報
      ，足以生損害於公眾及他人。因認被告甲○○及丙○○涉犯刑法第二百十六條
      、二百十五條之行使偽造文書及商業會計法第七十一條第一款、第五款（本件
      行為發生時係七十七年至七十九年間，如認有罪，比較新、舊法之規定，應適
      用八十四年五月十九日修正前商業會計法第六十六條第一款規定論斷，自訴狀
      記載修正後商業會計法第七十一條）之罪嫌。
（二）統計泰安公司七十八年全年服務收入明細表，全年營業總收入淨額為一一二、
      一四五、八二０元，甲○○竟與會計侯秋香、出納陳鳴竹（業經原審法院判決
　　　無罪，遞經本院前審及最高法院判決上訴駁回確定）等人，於七十九年五月間
  　　，編製不實之決算報告及所得額，提供不實之資產負債表、會計書表、帳冊憑
    　證，利用不知情之會計師，於製作七十八年度營利事業所得稅結算申報書時，
      虛報營業收入總額為一０四、七九四、六四一元，短報營業收入七、三五一、
      一七九元。甲○○、侯秋香、陳鳴竹等製作不實之資產負債表、營利事業所得
　　  稅結算申報書，並向稅捐稽微機關申報，足以生損害於公眾及他人。因認被告
      甲○○涉犯刑法第二百十六條、第二百十五條之行使業務登載不實文書及商業
      會計法第七十一條第一款、第五款（同前所載，如認有罪，應適用修正前商業
      會計法第六十六條第一款之規定）之罪嫌。
二、按犯罪事實應依證據認定之，無證據不得認定犯罪事實；不能證明被告犯罪者，
    應諭知無罪之判決，刑事訴訟法第一百五十四條第二項及第三百零一條第一項，
    分別定有明文。次按認定不利於被告之事實，須依積極證據，苟積極證據不足為
    不利於被告事實之認定時，即應為有利於被告之認定，更不必有何有利之證據；
    又事實之認定，應憑證據，如未能發現相當證據，或證據不足以證明，自不能以
    推測或擬制之方法，以為裁判基礎；至刑事訴訟法上所謂認定犯罪事實之積極證
    據，係指適合於被告犯罪事實之認定之積極證據而言，雖不以直接證據為限，間
    接證據亦包括在內；然而無論直接或間接證據，其為訴訟上之證明，須於通常一
    般之人均不致有所懷疑，而得確信其為真實之程度者，始得據為有罪之認定，倘
    其證明尚未達到此一程度，而有合理之懷疑存在時，致使無從形成有罪之確信，
    根據「罪證有疑，利於被告」之證據法則，即不得遽為不利被告之認定（最高法
    院三十年上字第八一六號、二十九年上字第三一０五號、四十年台上字第八六號
    及七十六年台上字第四九八六號判例意旨參照）。再按自訴人之自訴，係以使被
    告受刑事訴追為目的，是其陳述是否與事實相符，仍應調查其他證據以資審認，
    亦經最高法院著有五十二年台上字第一三００號判例、七十六年台上字第四九八
    六號判例可資參照。又被害人之陳述為認定事實之依據時，必其陳述並無瑕疵，
    且就其他方面調查，亦與事實相符，始得採為論罪科刑之依據。所謂無瑕疵，係
    指被害人所為不利於被告之陳述，與社會上一般生活經驗或卷存其他客觀事實並
    無矛盾而言；至所謂就其他方面調查認與事實相符，非僅以所援用之旁證足以證
    明被害結果為已足，由須綜合一切積極證據佐證，在推理上無從另為其他合理原
    因之假設，有不一於此，即不能以被害人之陳述作為論斷之證據。
三、自訴人泰安公司認被告甲○○、丙○○涉有前揭犯嫌，無非係以下列事證為其主
    要論據：
（一）被告甲○○在另案（臺灣臺北地方法院民事庭八十四年度訴字第二一一三號）
      提出陳述狀（自證三十），記載自訴人公司自開業日（七十六年十二月十六日
      ）起迄七十八年三月底止之盈餘，合計二百九十三萬元，並附明細表載明原股
      東純利分配之金額。另自訴人公司七十七年度淨利為二百三十二萬六千零十三
      元，亦有自證二十二之資產負債表可證，足認並無虧損。被告甲○○委託陳恕
      忠會計師為自訴人公司辦理七十七年度營利事業所得稅結算申報時，會計師製
      作之申報書卻記載全年所得額為虧損五百二十七萬零七百四十六元（自證二十
      三），乃因被告甲○○、丙○○等人編製不實之資產負債表（自證二十七）、
      決算報告及所得額提供不實之會計書表、帳冊憑證，利用不知情之會計師製作
      不實之結算申報書，致虛列虧損五百二十七萬零七百四十六元。
（二）統計自訴人公司七十八年各月之服務收入明細（自證七），有開立發票之金額
      全年共計一一０、四四五、三四五元，扣除百分之五之營業稅五、二五九、三
      一七，尚有營業收入淨額一０五、一八六、０二八元，未開發票之收入有六、
      九五九、七九二元，合計全年收入淨額為一一二、一四五、八二０元，然會計
      師製作之結算申報書，卻虛報營業收入總額為一０四、七九四、六四一元（自
      證二十一），乃因被告甲○○編製不實之決算報告及所得額，提供不實之資產
      負債表、會計書表、帳冊憑證，利用不知情之會計師製作不實之結算申報書，
      短報營業收入七、三五一、一七九元（自證二十三）。
四、訊據被告甲○○，堅決否認有前揭自訴人所指訴之犯行，辯稱：（一）自訴人公
    司七十七年度資產負債表及損益表，比較會計師受任申報七十七年度營利事業所
    得稅申報書，記載之內容，收入多列七百四十萬八千三百七十七元，費用少列十
    八萬八千三百八十二元，合計損益有七百五十九萬六千七百五十九元之差額，係
    因公司會計採現金收付制，必須已經支付方可列入，然會計師事務所為客戶報稅
    所製之報表（營利事業所得稅申報書），則採權責發生式，即公司內部為便於財
    務管理，每月由會計即被告丙○○，依據各項交易憑證登載備忘記錄，並編製資
    產負債表及損益表（簡稱Ａ表），係採現金收付制，而為辦理營利事業之營業稅
    及所得稅申報，每月則由會計丙○○彙整會計憑證，送交勤裕會計事務所王祺雯
    （原名王青），依據商業會計法之規定登載帳籍，並編製七十七年度營利事業所
    得稅申請書（簡稱Ｂ表），係採權責發生制，致公司內部七十七年十二月三十一
    日制作之資產負債表，記載公司七十七年度淨利總金額為二百三十二萬六千零十
    三元，並由會計即被告陳吳美芳呈核後，經股長、協理、總經理、副董事長、董
    事長即被告甲○○，逐級蓋章或以簽名方式核閱，該Ａ表並非委託王琪雯所制作
    ；而記載虧損五百二十七萬零七百四十六元之資產負債表，則係王琪雯制作之Ｂ
    表所附，二者因認列之時間基礎不一，且部分收入未能開立發票，據以申報營利
    事業所得，即不能納入Ｂ表，應屬公司處理記帳作業，與王琪雯及其委託之會計
    師處理申報營利事業所得稅之作業方法不同所致，並非不實。且因帳項繁雜，已
    事隔十年以上，被告甲○○為公司負責人，非實際處理之承辦人員，殊難記憶，
    自訴人公司該年度所有之記帳憑證、帳冊或報表，均係依據真實之交易憑證而製
    作，並無任何偽造或變造之情事；（二）自訴人另指被告甲○○於七十八年度營
    利事業所得稅申報，記載營業收入與該年度「服務收入明細表」不符一節，前經
    自訴人於八十三年間對被告甲○○及陳鳴竹、侯秋香等人提起自訴，業經臺灣臺
    北地方法院八十三年度自字第一一二七號判決無罪，遞經臺灣高等法院以八十四
    年度上訴字第五一一九號、最高法院以八十六年度台上字第五八００號判決駁回
    自訴人之上訴而告確定，自訴人就已確定判決之部分重行提起自訴，依法應為免
    訴之判決等語。被告丙○○經合法傳喚，無正當理由不到庭，惟據其於原審審理
    時則以：（一）其自七十七年六月下旬至七十八年五月中旬在自訴人公司任職負
    責會計業務，七十七年度之申報書非其所載，乃係委託會計師所為；（二）發票
    及收據均非由其處理，備忘錄並非正確之數字，乃邱惠美將該數字提出，由其填
    寫，於邱惠美離職後，其仍以收據、發票為依據，內容包括有發票及無發票僅收
    據部分等語置辯。
五、經查：
（一）自訴人於前揭臺灣臺北地方法院八十三年度自字第一一二七號案件所提起之自
      訴，乃有關被告甲○○、陳鳴竹等人涉嫌為遂行侵占目的，於臺灣土地銀行信
      義分行私設活諸二二六七之九號帳戶，為防止洩密，在填製傳票時，故意隱瞞
      事實將傳票貸方摘要欄寫為「現金存入土銀活存」、「現金存土銀」，在借方
      科目欄及摘要欄亦為不實填載，科目寫為「活期存款」，摘要欄填寫為「現金
      存土銀活存十一月二十七日」或外人不易解讀之「二二六七－九」字樣，卻存
      入被告甲○○私人在臺灣土地銀行所設活儲二二六七－九帳戶內予以侵占，因
      認被告甲○○、陳鳴竹等人涉犯違反商業會計法第七十一條第一款、第二款（
      修法前第六十六條第一款、第二款）罪嫌，業經本院調閱各該卷查明無訛，尚
      與本件無涉，自非屬同一案件，被告甲○○辯稱自訴人就經已確定判決之部分
　　　重行提起自訴，依法應為免訴之判決，顯有未合，合先敘明。
（二）自訴人所指該公司於七十七年十二月三十一日之資產負債表列舉七十七年度淨
      利為二、三二六、０一三元，而七十七年度營利事業所得稅結算申報書則列舉
      營業淨利虧損達五、二七０、七四六元；及自訴人公司七十八年服務收入明細
      記載七十八年全年營業總收入淨額為一一二、一四五、八二０元，而七十八年
      度營利事業所稅結算申報書卻列舉營業收入總額為一０四、七九四、六四一元
      等情，為被告甲○○所供承，並有自訴人公司之資產負債表（自更證一）、七
      十七年度營利事業所得稅結算申報書（自更證二）、七十八年度營利事業所得
      稅結算申報書（自更證六）、七十八年各月之服務收入明細、損益表（自更證
      五、自更證七以下）等在卷可稽，茲應審究者，厥為前揭數額之差異，可否遽
      認被告等人有填載不實會計憑證及行使業務登載不實文書等犯行，茲分述如下
      ：
　１、證人王琪雯於原審之前審調查時證稱：「報表是我編的，字是我員工寫的，由
  　　我來制作的沒有錯。資產負債表也是」、「每個月初去他們公司收銷售發票及
    　支出的發票等資料來做報表，填載資料」、「原則上他給我們什麼資料，我們
      就依他們提供的做，而做好會給他們公司一份，原則上他們都不核對，而我們
      到年就報給國稅局」、「會計師簽證報給稅捐機關，有附委任書，我們事先跟
      公司說簽證報給公司一份也有附委任書，而泰安公司口頭委託我幫他處理，而
      我再去找會計師，而要蓋章他們就把章給我，公司並無與會計師接觸」、「報
      表等是由我們來做的，就是依每月月初從他們公司拿回來的憑證等資料做的，
      做好再交給會計師查核，把不符稅法等剔除」等語（原審八十五年度自字第一
      九五號(三)卷第一二０頁反面以下），堪徵自訴人公司申報營利事業所得稅之申
      報書及資產負債表，係王琪雯及其委託之會計事務所所制作；而公司內部之資
      產負債表及損益表，則係由會計即被告丙○○呈核後，經股長、協理、總經理
      、副董事長、董事長即被告甲○○，逐級蓋章或以簽名方式核閱。
  ２、證人王琪雯證稱：「申報收入與實際收入不符，是因所採的記帳基礎不同，我
  　　是全則基礎（應為「權責基礎」之誤），而他們（即自訴人公司）是以現金收
    　付」等（同上筆錄），參以卷附臺北市稅捐稽徵處八十五年十一月五日８５北
      市稽法（乙）字第二六七四九號復查決定書（原審之前審前揭案號第二卷第二
　    四七頁以下）理由欄第三段所載：「應可認定七十八年現金收入計00000
      00元，業於七十七年開立統一發票」、「七十八年有0000000元（含
      稅）之已開立發票金額係於七十九年始收款」，自訴人公司前揭七十八年度全
      年服務收入損益表等資料所載之全年營業總收入額與七十八年度營利事業所稅
      結算申報書所列舉之「營業收入總額」，顯不可能相一致。而本院上訴審依自
      訴人公司之聲請，將該公司所提出之七十七年及七十八年之總分類帳（未提供
      傳票及憑證），送請臺北市會計師公會鑑定，經該公會指派陳兆伸會計師鑑定
      ，其鑑定報告略以：「本會計師係依商業會計法所訂定相關會計原則基礎執行
      鑑定工作，以合理確信該帳冊之紀錄究係採【權責發生制】抑或【現金收付制
      】，此項鑑定工作包括抽查收入及支出相關科目所列交易之流程及按總分類帳
      帳載紀錄推定其日記帳情形，抽核民國七十八年十二月份、民國七十八年一月
      份、民國七十七年十二月份之總分類帳，評估管理階層紀錄之總分類帳所採用
      之制度，惟資料文件不全，多項程序無法執行。本會計師受託鑑定泰安建物管
      理維護股份有限公司，其中第一段所述民國七十八年及民國七十七年總分類帳
      內容所列，民國七十七年度及七十八年度應付費用除薪資及營業稅外，核未估
      列其他固定支出費用（如水電費、郵電費、保險費等），民國七十七年度之借
      款未估列期末應付利息支出，於七十八年一月份始跨期認列七十七年度之支出
      。零用金之設置及使用非依零用金制度撥補。民國七十八年度及民國七十七年
      度之收入於年度結束前有估列應收未收收入，惟該公司未保留足夠適切之憑證
      及資料佐證，其可歸為【權責制】之入帳之基礎並不明確，故也無法判斷。因
      此無法判斷該估列之收入是否係權責發生認列。又存款利息及借出款項未估列
      期末利息收入。民國七十八年度及七十七年度均未提列呆帳費用。依本會計師
      之鑑定結果認為，第一段所述之總分類帳，依所列科目記載，其收入及支出並
      非完全採用【權責發生制】」，自訴人公司於上開鑑定報告送達後，再附該公
      司七十七年度營利事業所得稅結算申報書，聲請追加鑑定，核對前揭資產負債
      表、損益表，而陳兆伸會計師認無足夠適切證據改變上開鑑定結果，此有陳兆
      伸會計師九十一年十月十七日鼎總９１字第０１８號函及鑑定報告（本院上訴
      審卷第一二八頁）與九十一年十二月二十五日之鼎總９１字第０１９號函（本
      院上訴審卷第一五五頁）在卷可稽，益徵自訴人公司七十七年及七十八年所製
      作之總分類帳並非完全採用權責發生制，核與證人王琪雯所證述自訴人公司並
　    非採權責發生制相符。自訴人公司內部七十七年十二月三十一日制作之資產負
      債表及損益表係採現金收付制，記載公司七十七年度淨利總金額為二百三十二
      萬六千零十三元；而記載虧損五百二十七萬零七百四十六元之資產負債表，則
      採權責發生制，二者因認列之時間基礎不一，且部分收入未能開立發票據以申
      報營利事業所得，即不能納入會計事務所之報表，二者之作業方法不同，雖出
      現齟齬，惟並非不實，尚難因被告甲○○係自訴人公司負責人，被告丙○○曾
      參與自訴人公司之會計作業，即遽認被告甲○○、丙○○共同涉有前揭罪嫌，
      自訴人前揭指訴，顯屬無據。
  ３、衡諸一般商業會計常理，倘自七十八年度每月之詳細服務收入單據、憑證，即
      可明瞭是否尚包括其他應如未開立發票屬於其他年度，且已於七十八年度收款
      ，致自訴人公司會計記帳所計算之服務收入與會計師核算申報營利事業所得稅
      所計算之「營業收入」有所差異，然自訴人自提起自訴迄今，有關七十八年度
      之相關帳冊，僅能提供七十八年度各月之損益表、服務收入明細表等，而無法
      提供其他詳細帳冊資料供本院審酌，自難僅以前揭數據無法一致，遽認被告甲
      ○○、丙○○二人涉嫌不法。
  ４、自訴人提起上訴向本院聲請再送鑑定「是否權責發生制及現金制之區別，會造
      成自訴人公司七十七年度由淨利二百三十二萬六千零十三元，變成虧損五百二
      十七萬零七百四十六元」，據陳兆伸會計師於九十二年十月十三日函復：「就
      目前資料顯示，該公司（指泰安公司）仍無新證據可供判別，而該公司又未提
      供相關文件」，經本院函轉自訴人依旨提供資料，自訴人具狀陳報「本案系爭
      事實發生時間，距今已長達十餘年，如所謂『適切數據文件』是指所有發票、
      傳票等相關資料，則該等資料業已超過其法定之保存年限，已經湮滅無法取得
      ，自無法依據陳兆伸會計師之指示提出」（九十二年十一月三日刑事陳報狀）
      ，難認自訴人就所指被告之犯行，已為相當之舉證。
（三）綜上所述，自訴人所舉之證據不足以證明被告等人有何違反商業會計法、偽造
      文書之犯行，此外，本院復查無其他積極證據足資證明被告二人有前揭自訴人
      所指之犯行，揆諸前揭規定及判例意旨，自不能證明被告二人犯罪，依法應諭
      知被告二人均無罪之判決。
六、原審以調查證據結果，斟酌全辯論意旨，認不能證明被告甲○○、丙○○犯罪，
    而為被告二人均無罪之諭知，核無不當，自訴人上訴意旨仍執前詞認被告等應成
    立犯罪，指摘原判決不當，為無理由，應予駁回。
七、被告丙○○經合法傳喚，無正當理由不到庭，爰不待其陳述逕行判決。
據上論斷，應依刑事訴訟法第三百七十一條、第三百六十八條，判決如主文。
中　　華　　民　　國　　　九十三　　　年　　　二　　　月　　　　十七　　日
                              臺灣高等法院刑事第六庭
                                  審判長法  官 陳 春 秋
                                        法  官 洪 英 花
                                        法  官 王 麗 莉
右正本證明與原本無異。
自訴人如不服本判決，應於收受送達後十日內向本院提出上訴書狀，其未敘述上訴之
理由者並得於提起上訴後十日內向本院補提理由書（均須按他造當事人之人數附繕本
）。
                                        書記官 蘇 秋 
中　　華　　民　　國　　　九十三　　　年　　　二　　　月　　　　十七　　日
